【裁判字號】    89,家上,7
【裁判日期】    890328
【裁判案由】    確認婚姻關係存在
【裁判全文】
臺灣高等法院民事判決  八十九年度家上字第七號
    上  訴  人  乙○○
    訴訟代理人  方春意
    被上訴  人  甲○○
    訴訟代理人  劉紀翔律師
右當事人間請求確認婚姻關係存在事件，上訴人對於中華民國八十八年十一月二十九
日臺灣士林地方法院八十八年度婚字第二二一號第一審判決提起上訴，本院判決如左
：
    主      文
上訴駁回。
第二審訴訟費用由上訴人負擔。
    事      實
甲、上訴人方面：
一、聲明：
  (一)原判決廢棄。
  (二)被上訴人在第一審之訴駁回。
二、陳述：除與原判決記載相同者，茲引用之外，補稱：
  (一)協議離婚之要式性規定，係在確保當事人真意，防止當事人被詐欺或脅迫，且就
    需證人二人以上之簽名要件，對證人並無限制，不應僅因形式瑕疵而否認身分行
    為之安定性，證人廖錦基得胡家駿律師之授權而代為用印，其法律上之評價應與
    本人用印同，是系爭離婚協議書仍有證人二人簽名。且胡家駿律師係由廖錦基隔
    日轉告，亦已確知二造有離婚之真意。當時廖錦基之妻亦在場，廖錦基以胡律師
    之名義簽證，應係增強公信力。
  (二)本件離婚係兩造同意，離婚協議書亦係被上訴人自行研擬打印，自行尋找律師事
    務所簽字，離婚後被上訴人亦履行協議書逾二年，依禁反言及誠信原則，被上訴
    人實無再行提起本件確認之訴之權利與必要。且被上訴人之行為顯係以阻擾上訴
    人正常生活、交友及結婚生子為提起本訴之主要目的，應屬權利濫用。
  (三)兩造之婚姻關係縱經確認存在，事實上亦不可能破鏡重圓，被上訴人之目的係欲
    變更子女之監護權，是被上訴人如認上訴人有不適監護子女之情事，得聲請監護
    權之改定，亦無需提起本件訴訟；況本件如被上訴人勝訴，必生離婚訴訟併子女
    監護權之酌定，又上訴人已再生一子，將造成更多糾紛，被上訴人提起本訴實損
    人不利己，已違反民法第一百四十八條誠信原則及權利濫用之規定。
三、證據：援用第一審所提證據。
乙、被上訴人方面：
一、聲明：駁回上訴。
二、陳述：除與原判決記載相同者，茲引用之外，補稱：
  (一)兩願離婚之證人須有行為能力並親自在場且願為證明者，始足任之，有不可替代
    性，不容授權他人代理而為證明，本件兩造離婚之證人胡家駿律師從未見過兩造
    ，不能證明兩造有離婚真意，且證人胡家駿係證人廖錦基持「胡家駿律師」之條
    戳及印章用印於兩造之離婚協議書上，兩造協議離婚未具法定要件。
  (二)兩造離婚不合法定方式，致兩造婚姻關係是否存在並不明確，被上訴人在私法上
    之地位有受侵害之危險，即有確認之法律上利益，上訴人以本件離婚係經兩造同
    意，上訴人已另覓理想對象並已生子為由，主張被上訴人無提起確認之訴之權利
    與必要及權利濫用，於法不合。且上訴人未再婚卻於八十九年一月間產子，兩造
    之婚姻關係如仍存在，該子即受婚生推定，被上訴人即有早日釐清之必要，況被
    上訴人於起訴前函上訴人謀求解決，為上訴人所拒，始提起本訴，並無違反誠信
    原則或權利濫用之事。又兩造之女孫偉慈由上訴人監護，上訴人未婚卻再懷孕生
    子，日後無法給孫偉慈健康之成長環境，被上訴人更有起訴釐清兩造婚姻關係是
    否存在之必要。
三、證據：援用第一審所提證據。
    理      由
一、本件被上訴人起訴主張：兩造原為夫妻，雙方雖於民國八十六年八月十七日簽立
    離婚協議書，並據以辦妥離婚登記，然上開離婚協議書所載證人之一胡家駿律師
    並未在場見聞兩造協議離婚，或知悉兩造間確有離婚之真意，而係另一證人廖錦
    基持「胡家駿律師」之條戳及印章用印於兩造之離婚協議書上，兩造之協議離婚
    即欠缺法定要件而無效，兩造之婚姻關係是否存在即不明確，被上訴人在私法上
    之地位有受侵害之危險，被上訴人自有提起確認之訴之法律上利益，且上訴人再
    生一子，如兩造婚姻關係尚屬存在，則該子是否受婚生推定尤待釐清，並影響上
    訴人所監護之兩造之女孫偉慈之成長環境，被上訴人起訴並無權利濫用或違反誠
    信原則可言，爰求為命確認被上訴人與上訴人間之婚姻關係存在之判決。
    上訴人則以：協議離婚之要式性規定，係在確保當事人真意，防止當事人被詐欺
    或脅迫，且對離婚協議書上所載之證人並無限制，本件離婚協議書上證人之一廖
    錦基係得另一證人胡家駿律師之授權而代為用印，其效力與本人用印同，且胡家
    駿律師由廖錦基隔日轉告，已確知兩造有離婚真意。被上訴人於離婚後亦履行協
    議書所載之權利義務逾二年，依禁反言及誠信原則，被上訴人無提起確認之訴之
    權利與必要。且被上訴人顯係以阻擾上訴人正常生活、交友及結婚生子，與爭取
    兩造之女孫偉慈之監護權為起訴目的，應屬權利濫用，且違反誠信原則等語，資
    為抗辯。
二、被上訴人主張兩造原為夫妻關係，於八十六年八月十七日簽訂離婚協議書，由廖
    錦基、胡家駿二人於離婚協議書上簽名、蓋章任證人，並已辦理離婚登記等情，
    業據提出離婚協議書、戶口名簿、戶籍謄本各一份附卷可稽（見原審卷第八至十
    一頁、五十頁），堪信為真。
三、被上訴人主張上開離婚協議書所載證人之一胡家駿律師並未在場見聞兩造協議離
    婚，或知悉兩造間確有離婚之真意，而係由另一證人廖錦基代為用印，兩造之協
    議離婚欠缺法定要件而無效，上訴人則以證人廖錦基係得證人胡家駿律師授權而
    代為用印，其效力與本人用印同，且胡家駿律師由廖錦基隔日轉告，已確知兩造
    有離婚真意等語抗辯。經查：
  (一)依兩造八十六年八月十七日離婚協議書記載，證人分別為胡家駿及廖錦基，有離
    婚協議書一份可證（見原審卷第十一頁），而質之證人胡家駿於原審證稱：伊是
    事後才知道，廖錦基在星期一告訴伊兩造要離婚，伊未看到他們二人等語（見原
    審卷第二十三頁），於本院則證稱：離婚協議書上的章是伊的，但不是伊蓋的，
    伊亦未簽名，伊是經助理廖錦基事後告訴伊才知道兩造離婚之事。廖錦基向伊說
    兩造寫好協議書，於星期日到事務所來，伊星期六即回台中，平日伊有同意廖某
    使用伊印章，伊未見過兩造，亦不認識，事前伊不知兩造會來事務所，也不知道
    兩造要離婚，：：兩造事先也沒有電話聯絡說要來辦離婚之事：：等語（見本院
    卷第七十頁）。核與證人廖錦基於原審證稱：伊係胡家駿律師之助理，兩造在星
    期天自己帶來離婚協議書說要離婚，因胡律師星期天回台中不在事務所，故伊替
    胡律師蓋章用印，事後才向胡律師報備等語（見原審卷第二十三頁反面、二十四
    頁），及於本院證稱：兩造：：到事務所來辦離婚，律師已回台中，他（指胡家
    駿律師）有授權伊用印章，胡律師是第二天來的時候，伊告訴後才知道：：等語
    （見本院卷第七十一頁）互核相符，應堪採信。
  (二)由上可知，兩造離婚協議書上證人「胡家駿律師」之章戳確非胡家駿本人所蓋用
    ，且胡家駿事先並不知兩造欲辦理離婚之事，於兩造辦理離婚協議書之證人簽名
    時並未在場，係事後經證人廖錦基轉告始知兩造辦理離婚情事，則證人胡家駿即
    非親自見聞或知悉兩造確有離婚之真意後，始於兩造離婚協議書上任證人乙節，
    應堪認定。
四、按兩願離婚，應以書面為之，有二人以上證人之簽名並應向戶政機關為離婚之登
    記。民法第一千零五十條定有明文。故兩願離婚為要式行為，夫妻間雖有離婚之
    合意，如未依此法定方式為之，依民法第七十三條之規定自屬無效。又民法第一
    千零五十條所謂二人以上證人之簽名，固不限於作成離婚證書時為之，亦不限於
    協議離婚時在場之人，始得為證人，然究難謂非親見或親聞雙方當事人確有離婚
    真意之人，亦得為證人（最高法院二十八年上字第一三○六號、六十八年台上字
    第三七九二號判例參照）。是兩願離婚之證人雖不限於作成離婚協議書時簽名或
    協議離婚時在場，惟仍須親見或親聞雙方當事人確有離婚真意始得為證人，亦即
    兩願離婚之證人須於離婚協議書上簽名之前或同時，已知悉有離婚之真意始足當
    之，殆無疑義。本件兩造離婚協議書上所載二位證人之一胡家駿，並未於兩造離
    婚協議書上簽名為證人，縱其平日即授權證人廖錦基使用其印章屬實，然其於證
    人廖錦基持其印章於兩造離婚協議書上蓋章前，或蓋章時，既均未親見或親聞兩
    造確有離婚之真意，而係事後即隔日經證人廖錦基轉告始知兩造辦理離婚情事，
    則證人胡家駿即非親自見聞或知悉兩造確有離婚之真意而於兩造離婚協議書上任
    證人，縱其平日即授權廖錦基代為蓋章用印，然其授權用印之行為，係就一般事
    項概括為之，並非就兩造離婚協議書上任證人乙節為特定目的之授權，即難遽謂
    符合前述親見或親聞兩造離婚真意之證人；況證人胡家駿既係事後由證人廖錦基
    轉述始知悉兩造辦理離婚情事，更不符前述證人須親見親聞之要件。再者，證人
    胡錦基雖證稱：：：伊太太當場：：也知道兩造離婚之事，但伊太太沒有當證人
    ：：等語（見本院卷第七十一頁），雖被上訴人否認證人廖錦基之妻在場（見本
    院卷第七十一頁），然證人廖錦基之證言縱屬實在，充其量僅證明有二人之證人
    知悉兩造離婚之真意，然廖某之妻既未於兩造離婚協議書上簽名任證人，亦不符
    兩願離婚之法定方式。綜上各節，參酌前揭規定及最高法院判例意旨，本件兩造
    協議離婚均難謂已具備二人以上證人簽名之法定要件，兩造離婚即因未有二人以
    上證人之簽名而屬無效，兩造離婚既未具法定方式而無效，被上訴人與上訴人間
    之婚姻關係仍屬存在，被上訴人之主張應堪採信。
五、上訴人雖以被上訴人於離婚後亦履行協議書所載之權利義務逾二年，被上訴人無
    提起確認之訴之權利與必要等語抗辯。惟查，本件兩造離婚無效，已如前述，被
    上訴人與上訴人間之婚姻關係尚屬存在，然兩造已辦妥離婚登記，有前揭戶籍謄
    本可按（見原審卷第五十頁），為兩造所不爭，則被上訴人與上訴人間之婚姻關
    係存否即有不明，被上訴人在私法上之地位有受侵害之危險，自有受確認判決之
    法律上利益，上訴人所辯即無足取。
六、上訴人復以本件離婚係兩造同意，離婚協議書係被上訴人自行研擬打印、找尋找
    律師事務所簽字，且被上訴人起訴係以阻擾上訴人正常生活、交友及結婚生子及
    爭取兩造之女孫偉慈之監護權為目的，屬權利濫用及違反誠信原則等語抗辯，然
    為被上訴人所否認。按權利之行使，不得違反公共利益，或以損害他人為主要目
    的。行使權利，履行義務，應依誠實及信用方法，民法第一百四十八條固定有明
    文。是行使權利，不得以損害他人為主要目的，若當事人行使權利，雖足使他人
    喪失利益，而苟非以損害他人為主要目的，即不在該條所定範圍之內（最高法院
    四十五年度台上字第一○五號判例參照）。經查，兩造離婚既因欠缺法定要件而
    無效，兩造婚姻關係尚屬存在，則兩造之離婚登記自有以本件確認判決除去之必
    要；況上訴人於兩造協議離婚後，並未再婚，然於八十九年一月二十七日產下一
    子，為上訴人所自認，且有其提出之出生證明書影本一紙在卷足憑（見本院卷第
    四十三頁），則上訴人於兩造婚姻關係尚屬存在期間受胎生子，該子依民法第一
    千零六十三條第一項之規定即受婚生推定，為兩造之婚生子女，須兩造依同條第
    二項規定提起否認子女之訴後，始得推翻。則兩造之婚姻關係是否存在，攸關該
    甫出生之子是否受婚生推定，及兩造是否於知悉子女出生之日起一年內提起否認
    之訴，該子在法律上之身分亦陷於不明之危險；況兩造之婚姻關係既仍存在，上
    訴人即為被上訴人之配偶，其如再婚或與他人發生為性行為甚且產子，均為法所
    不許。是被上訴人請求確認兩造婚姻關係存在，即為合法之權利行使，尚難認被
    上訴人提起本訴係損害上訴人之利益，或為權利濫用及違反誠信原則，上訴人所
    辯，尚不足採。
七、綜上所述，本件兩造間之離婚因欠缺二人以上證人簽名之法定要件而無效，則被
    上訴人請求確認被上訴人與上訴人間之婚姻關係存在，為有理由，應予准許。原
    審為被上訴人勝訴之判決，於法並無不合。上訴論旨指摘原判決不當，求予廢棄
    改判，為無理由，應予駁回。
八、據上論結，本件上訴為無理由，依民事訴訟法第四百四十九條第一項、第七十八
    條，判決如主文。
中      華      民      國    八十九    年      三      月    二十八    日
                                臺灣高等法院民事第十七庭
                                    審判長法  官  鄭  雅  萍
                                          法  官  吳  謀  焰
                                          法  官  黃  雅  惠
右正本係照原本作成。
如不服本判決，應於收受送達後二十日內向本院提出上訴書狀，其未表明上訴理由者
，應於提出上訴後二十日內向本院補提理由書狀（均須按他造當事人之人數附繕本）
上訴時應提出委任律師或具有律師資格之人之委任狀；委任有律師資格者，另應附具
律師及格證書及釋明委任人與受任人有民事訴訟法第四百六十六條之一第一項但書或
第二項（詳附註）所定關係。
中      華      民      國    八十九    年      三      月     三十     日
                                          書記官  蕭  筆  花
附註：
民事訴訟法第四百六十六條之一（第一項、第二項）：
對於第二審判決上訴，上訴人應委任律師為訴訟代理人。但上訴人或其法定代理人具
有律師資格者，不在此限。
上訴人之配偶、三親等內之血親、二親等內之姻親，或上訴人為法人、中央或地方機
關時，其所屬專任人員具有律師資格並經法院認為適當者，亦得為第三審訴訟代理人
。


司法院資訊處製作；財團法人民間司法改革基金會備份。
